【裁判字號】    97,簡上,115
【裁判日期】    970731
【裁判案由】    遷讓房屋 等
【裁判全文】
臺灣高雄地方法院民事判決             97年度簡上字第115號
上  訴  人  丁○○
被上訴人兼  乙○○
訴訟代理人  甲○○
上當事人間請求遷讓房屋等事件，上訴人對於民國96年10月18日
本院高雄簡易庭96年度雄簡字第7898號第一審判決提起上訴，本
院於民國97年7 月18日言詞辯論終結，判決如下：
    主              文
上訴駁回。
第二審訴訟費用新臺幣參仟肆佰捌拾元用由上訴人負擔。
    事  實  及  理  由
一、本件上訴人甲○○、乙○○在原審以被告無權占用其等共有
    門牌號碼高雄市○○區○○街2 號房屋（下稱系爭房屋），
    以被上訴人為被告，提起本件訴訟。上訴人嗣於民國96年11
    月6 日提起上訴雖僅甲○○為被上訴人，惟系爭房屋為甲○○及乙○○所共有，且乙○○同為第一審訴訟之原告，此訴
    訟標的對於甲○○、乙○○必須合一確定，依民事訴訟法第
    56條第2 款規定，本件上訴之效力應及於乙○○，故依職權
    併列乙○○為被上訴人，合先敘明。
二、被上訴人起訴主張：伊等前將共有之門牌號碼高雄市○○區
    ○○街2 號房屋（下稱系爭房屋）出租予訴外人丙○○，雙
    方於94年5 月20日續訂租約，租期至96年5 月19日止，並於
    租賃契約書第8 條明定，丙○○未經伊等同意，不得私自將
    系爭房屋之全部或一部轉租由他人使用。詎丙○○未經伊等
    同意，於94年4 月10日起將系爭房屋之一部轉租予上訴人，
    租期至99年4 月9 日止，租金每月新臺幣（下同）25,0 00
    元，然此出租行為無從對抗伊等，且屬無權占有，爰依民法
    第767 條規定、不當得利法則，求為判命上訴人遷離系爭房
    屋，並自96年5 月20日起至遷讓返還系爭房屋之日止，按月
    給付25,000元。
三、上訴人則以：伊自92年4 月10日起即向丙○○承租系爭房屋
    ，租期至94年4 月9 日屆滿，當時伊有找被上訴人，希望直
    接向被上訴人承租，惟被上訴人要伊直接找丙○○接洽，伊
    始於94年4 月10日與丙○○簽立租約，足見被上訴人就上述
    轉租情事，係屬知情，且毫無異議，應不得請求伊搬遷或給
    付不當利得；又伊已將96年5 月至8 月之租金交付丙○○，
    並非無償使用系爭房屋，被上訴人就此4 個月之不當利得，
    應向丙○○求償等語，資為抗辯。
四、本件原審經審理後，判決上訴人應將系爭房屋遷讓返還予被
    上訴人，並應自96年5 月20日起至遷讓返還系爭房屋之日止
    ，按月給付被上訴人25,000元，並就被上訴人勝訴部分依職
    權宣告假執行。上訴人不服，提起上訴，嗣又撤回對於應將
    系爭房屋遷讓返還上訴人部份上訴，並於本院聲明：(1)原判
    決關於上訴人應自96年5 月20日起至遷讓返還系爭房屋之日
    止，按月給付被上訴人25,000元部分廢棄。(2)上開廢棄部分
    ，駁回被上訴人在第一審之訴。被上訴人則於本院聲明：駁
    回上訴。
五、兩造不爭事項及爭點如下（見本院卷第40~41頁）：
  (一)兩造不爭事項：
  1.被上訴人前將共有之系爭房屋出租予訴外人丙○○，雙方於
    94年5 月20日續訂租約，租期至96年5 月19日止，並於租賃
    契約書第8 條明定，丙○○未經被上訴人同意，不得私自將
    系爭房屋之全部或一部轉租由他人使用，有房屋租賃契約在
    卷可憑（見原審卷11~15頁）。
  2.丙○○於94年4 月10日起將系爭房屋之一部轉租予上訴人，
    租期至99年4 月9 日止，租金每月25,000元；上訴人於96年
    5 月20日起繼續占用系爭房屋，迄至97年4 月3 日經本院以
    96年度執字第110051號依原審判決假執行之諭知，強制執行
    搬遷，始行搬離，有房屋租賃契約為證（見原審卷第18~21
    頁），並經本院調取本院96年度執字第110051號執行卷宗核
    閱無訛。
  (二)兩造爭點：
  1.上訴人向丙○○轉租系爭房屋，有無經被上訴人承諾？如有
    ，被上訴人與丙○○之租約於96年4 月9 日即已屆期，上訴
    人得否以其與丙○○間超逾此租期之轉租關係對抗被上訴人
    ？進而論究上訴人有無占用系爭房屋之正當權源？
  2.如上訴人係屬無權占用，被上訴人得否請求上訴人給付96年
    5 月至8 月之不當得利？
六、本院得心證之理由：
  (一)按當事人主張有利於己之事實者，就其事實有舉證之責任，
    民事訴訟法第277 條訂有明文。次按「所謂默示之意思表示
    ，係指依表意人之舉動或其他情事，足以間接推知其效果意
    思者而言，若單純之沈默，則除有特別情事，依社會觀念可
    認為一定意思表示者外，不得謂為默示之意思表示。原審徒
    以上訴人與農民間進行協商自行停工之事，上訴人雖未明示
    同意，但始終未為反對之表示云云，遽認定上訴人已為默示
    之同意，已嫌速斷。」、又「單純之沈默，非有具體事實證
    明，不能謂為默示之同意，上訴人謂其他共有人默默無言達
    八年之久為默示同意云云，殊非可採。」，最高法院分別著
    有81年度台上字第571 號、57年度台上字第956 號裁判可資
    參照。
  (二)經查，被上訴人與訴外人丙○○簽訂之租賃契約第8 條約定
    ，乙方（即承租人丙○○）未經甲方（即出租人被上訴人）
    同意，不得私自將租賃房屋權利全部或一部分出借、轉租、
    頂讓或以其他變相方法由他人使用房屋，有租賃契約在卷可
    憑（見原審卷第8 頁）。上訴人主張伊向丙○○轉租系爭房
    屋係經被上訴人承諾，然為被上訴人所否認，則上訴人對此
    有利於己之事實，自應負舉證之責任。而上訴人聲請訊問之
    證人即伊經營之寵物店職員彭韻靜雖於原審具結證稱：甲○○於93年間搬到寵物店斜對面居住，常將其寵物帶來店裡治
    療，上訴人及丙○○都曾提過甲○○是地主。伊有聽到甲○○與上訴人聊天時提起寵物店是向丙○○承租，也有聽到上
    訴人提到於94年間與丙○○續約等語（見原審卷第72頁），
    然該證人之證詞僅能證明被上訴人甲○○經常至系爭房屋走
    動，而知悉系爭房屋所經營之寵物店係由上訴人向丙○○承
    租，但仍不足以證明被上訴人承諾丙○○將系爭房屋轉租予
    上訴人。又揆諸前開裁判意旨，可知被上訴人縱知悉丙○○
    將系爭房屋轉租，亦不得以此推論被上訴人有為承諾轉租之
    意思表示，且被上訴人於發現丙○○轉租後，縱未立即主張
    權利，此亦僅係單純之沈默，不生任何法律效力。上訴人復
    未提出其他足資證明被上訴人承諾被告間轉租之事實之證據
    ，是上訴人主張伊向丙○○轉租系爭房屋，已經被上訴人承
    諾云云，要無足取。
  (三)再按租賃契約乃特定當事人間所締結之契約，其債權債務關
    係，亦僅存在於該特定當事人間，而轉租係轉租人與次承租
    人成立新租賃關係，縱令出租人同意轉租，次承租人與出租
    人間亦無直接之租賃關係可言。又次承租人之使用租賃物，
    乃因承租人轉租之結果，其權利自不得大於承租人，故定期
    租賃契約之承租人與第三人訂立不定期轉租契約者，苟出租
    人與承租人間於租期屆滿後未另定新約，自不能認次承租人
    尚得合法不定期繼續使用租賃物，有最高法院83年度台上字
    第1328號裁判意旨可參。又查，系爭房屋為被上訴人出租予
    丙○○使用，雙方約定租賃期間至96年5 月19日止，於租期
    屆滿後並未續訂租約之事實，為兩造所不爭執，則丙○○於
    96年5 月20日起占用系爭房屋並無正當權源。又丙○○固於
    94年4 月10日將系爭房屋轉租予上訴人，惟被上訴人與上訴
    人間並無租賃關係存在，且依證人丙○○於本院審理中具結
    證稱：伊於89年向被上訴人承租系爭房屋，租期為5 年，第
    二次續約時係94年5 月，租期為2 年，因伊以為被上訴人會
    續租5 年，才將系爭房屋轉租予上訴人5 年，上訴人知道伊
    將系爭房屋轉租予上訴人等語（見本院卷第58~59 頁），可
    見被上訴人並未同意上訴人將系爭房屋轉租予上訴人，更未
    同意轉租之租期超逾其與丙○○之租約期間，揆諸前開裁判
    意旨，上訴人自不得持其與丙○○間之租賃契約據以對抗被
    上訴人。是上訴人自96年5 月20日起占用系爭房屋，對被上
    訴人而言，即屬無權占用甚明。
  (四)又按無法律上之原因而受利益，致他人受損害者，應返還其
    利益；雖有法律上之原因，而其後已不存在者，亦同，民法
    第179 條定有明文。又按依不當得利之法則請求返還不當得
    利，以無法律上之原因而受利益，致他人受有損害為其要件
    ，故其得請求返還之範圍，應以對方所受之利益為度，非以
    請求人所受損害若干為準，無權占有他人土地，可能獲得相
    當於租金之利益為社會通常之觀念，有最高法院61年台上字
    第1695號判例意旨可資參照）。查，本件上訴人既係無權占
    用系爭房屋，揆諸前揭說明，其獲有相當於租金之不當得利
    ，致被上訴人受有損害，應堪認定。又上訴人向丙○○轉承
    租系爭房屋之租金為每月25, 000 元乙情，為兩造所不爭，
    則被上訴人請求上訴人自96年5 月20日起至遷讓系爭房屋之
    日止按月給付25,000元之相當於租金之不當得利，為有理由
    ，應准許之。
七、綜上所述，上訴人所提之證據不足以證明被上訴人同意丙○○將系爭房屋轉租予上訴人，而被上訴人與丙○○之租期既
    至96年5 月19日屆滿，丙○○固將系爭房屋轉租予上訴人，
    上訴人亦不得持其與丙○○之租約對抗被上訴人，上訴人自
    96年5 月20日起即屬無權占用系爭房屋。從而，被上訴人本
    不當得利之法律關係，請求上訴人自96年5 月20日起至遷讓
    系爭房屋之日止，按月給付被上訴人25,000元相當於租金之
    不當得利，自屬有理。原審判命上訴人為上開給付，並依職
    權為假執行之宣告，核無不合，上訴意旨指摘原判決不當，
    求予廢棄改判，為無理由，應予駁回
六、本件事證已臻明確，兩造其餘攻擊防禦方法，經核與本件判
    決結果不生影響，爰不一一論述，附此敘明。
七、據上論結，本件上訴為無理由，依民事訴訟法第436 條之1
    第3項 、第449 條第1 項、第78條，判決如主文。
中    華    民    國    97    年    7     月    31    日
                  民事第三庭審判長法  官  陳嘉惠
                                  法  官  藍家慶
                                  法  官  廖純卿
以上正本係照原本作成。
本判決不得上訴。
中    華    民    國    97    年    7    月    31     日
                                  書記官  洪嘉慧


司法院資訊處製作；財團法人民間司法改革基金會備份。
